【裁判字號】    95,上訴,1730
【裁判日期】    951128
【裁判案由】    違反公司法
【裁判全文】
臺灣高等法院臺中分院刑事判決        95年度上訴字第1730號
上  訴  人  臺灣彰化地方法院檢察署檢察官
被      告  乙○○
上列上訴人因違反公司法案件，不服臺灣彰化地方法院95年度訴
字第401號中華民國95年6月19日第一審判決（檢察官聲請簡易判
決處刑案號：臺灣彰化地方法院檢察署94年度偵字第3897號），
提起上訴，本院判決如下：
    主  文
上訴駁回。
    理  由
一、公訴意旨略以：緣黃章軒係址設彰化縣田中鎮○○里○○路
    ○段390巷179號都穩開發工程有限公司 （以下簡稱都穩公司
    ）之負責人，被告乙○○與洪河通、吳圳長及王再坤係該公
    司董事，其等均明知並未繳交任何都穩公司設立所需股款共
    計新臺幣（下同）300萬元 ，竟與久能會計事務所負責人李
    俊龍（上開黃章軒、洪河通、吳圳長、王再坤、李俊龍等人
    所涉違反公司法部分，由臺灣彰化地方法院於民國94年8月3
    日，以94年度簡字第121號判處罪刑在案 ）共同基於犯意之
    聯絡，由李俊龍提供300萬元調界予洪河通等人 ，作為洪河
    通等人名義之股款，李俊龍並於89年11月2日存入戶名為「
    都穩開發工程有限公司籌備處」，帳號為臺中商業銀行社頭
    分行000000000000號之帳戶內，作為都穩公司設立登記所需
    收足之300萬元股款 ，再委由不知情之會計師許明哲於同年
    11 月3日出具都穩公司申請登記資本額之查核報告書，認證
    都穩公司設立登記資本之股款業已收足，李俊龍並旋即於同
    年11月4日將前開都穩公司帳戶內之現金300萬元領出，其中
    230萬元轉帳至李俊龍設於上開分行之 000000000000號帳戶
    內，38萬元轉帳至不知情之李俊龍之妻蕭淑敏設於同分行之
    000000000000號帳戶內，10萬元轉帳至蕭淑敏設於同分行之
    000000000000號帳戶內，其餘22萬元以現金提領之方式領出
    ， 而將李俊龍借予都穩公司前開帳戶內之股款3百萬元全數
    領回，惟都穩公司仍持上開股東繳納股款明細表、資產負債
    表、存款證明書及前揭資本額查核報告書等申請文件，向經
    濟部辦理都穩公司設立登記 ，並於89年11月7日獲准登記，
    因認被告乙○○涉有90年11月12日修正前之公司法第9條第3
    項之公司應收之股款，股東並未實際繳納，而以申請文件表
    明收足之罪嫌。
二、按犯罪事實應依證據認定之，無證據不得認定犯罪事實，刑
    事訴訟法第154條第2項定有明文；復按所謂認定犯罪事實之
    證據，係指足以認定被告確有犯罪行為之積極證據而言，該
    項證據自須適合於被告犯罪事實之認定，始得採為斷罪資料
    ；又事實之認定，應憑證據，如未能發現相當證據，或證據
    不足以證明，自不能以推測或擬制之方法，以為裁判基礎，
    最高法院29年上字第3105號、40年臺上字第86號判例著有明
    文。
三、公訴人認被告乙○○涉有上開違反公司法之罪嫌，無非係以
    證人即黃章軒、洪河通、吳圳長於偵查中之證述、都穩公司
    之設立登記申請書、股東繳納股款明細表、資產負債表、存
    款證明書、資本額查核報告書、有限公司設立登記表、臺中
    商業銀行社頭分行94年2月23日中社頭字第09407100043號函
    文及所附之交易明細表、大額登記表、客戶資料查詢表、同
    分行94年4月6日中社頭字第09407100084號函、同分行94年4
    月21日中社頭字第09407100093號函各1份及國民身分證影本
    5紙在卷可稽為其論據 。惟訊據被告乙○○堅決否認涉有何
    上開違反公司法之犯行，辯稱：伊在85、86年間，與洪河通
    合夥在彰化縣北斗交流道附近一起做工程，後來因為公司經
    營不好，大家就各走各的，於合夥時有將身份證交給洪河通
    ，但沒有說要成立公司，未收到開公司之通知，向何人借錢
    也未聽過云云；於原審則辯稱：伊在85、86年間，與洪河通
    合夥在彰化縣北斗交流道附近一起做工程，本來說好要設立
    一間公司來標工程，所以伊將身分證影本交付給洪河通，但
    並未交付印章，後來因為合作不順，雙方各走各的，公司就
    沒有設立，伊先前交付給洪河通的身分證影本則未取回，事
    後都穩公司設立登記之事，伊並不知情，沒有上開違反公司
    法之犯行等語。
四、查：
（一）證人王再坤於原審審理時證述：「（問：是否曾經拿證件
      給被告？）他邀我說要開公司，但是後來公司有沒有開我
      都不知道，後來接到法院開庭通知才知道。（問：你們說
      要開公司，當時有無說到股份如何出資？）當時是否有說
      到股份的事情，我已經沒有印象。」等語。
（二）證人洪河通於原審審理時證稱：「（問：成立都穩開發工
      程有限公司的股東是何人找的？）當初我與乙○○及吳圳
      長提到，之前我與乙○○做北斗交流道的工程，之後我與
      吳圳長、乙○○說不然設立一個公司來標工程，說好之後
      ，後來北上交流道的工程完成，就不了了之；大家說好要
      設立公司，證件交給吳圳長之後，後來公司設立我也不知
      道，後來我也忘記有設立公司這件事情了；公司設立之後
      都沒有跟被告說到股款要繳多少、如何繳，大家都沒有說
      到股款的事情。（問：被告交證件給你到實際去設立公司
      隔多久的時間？）交證件之後有一段時間大家都沒有聯絡
      ，也沒有談到設立公司的事情，大家都忘記要設立公司這
      件事情。（問：公司設立登記後多久你何時才知道公司已
      經登記？）公司設立登記後吳圳長有告訴我，但是我沒有
      告訴乙○○。（問：要向會計師借錢去繳股款是何人決定
      的？）是吳圳長去辦理這件事。（問：有無告訴乙○○要
      向會計師借錢來出股份？）我個人是沒有，實際上要問吳
      圳長比較清楚，實際上是他去辦理的。（問：依你所述大
      家交證件之後，大家都不了了之，也忘記要設立公司了，
      所以交證件到設立公司應該相隔很久的一段時間？）是的
      。（問：當時為何沒有於收到證件之後積極辦理公司設立
      登記？）因為當時景氣不好，也沒有工程可以標，所以不
      急著設立公司。（問：為何後來隔那麼久又去設立登記？
      ）那是之前說好的。（問：隔了這麼久要去設立公司，有
      無再告訴乙○○？）我是沒有，吳圳長我不知道有沒有」
      等語。
（三）證人吳圳長於原審審理時證述：「（問：會計事務所是何
      人去找的？）我。（問：你除了與洪河通去乙○○家拿一
      次證件之後，後來有無再與乙○○就公司的事情聯絡過？
      ）沒有，都是洪河通與乙○○聯絡，因為乙○○是洪河通
      找來當股東的。（問：被告是否知道股款要如何繳？）我
      有沒有跟被告說過如何繳的事情，我已經不記得，時間過
      太久了。（問：股款要向會計師借來繳交，是何人決定的
      ？）會計師說他有一筆錢可以先借。（問：乙○○是否知
      道會計師要先出錢去繳股款的事情？）太久了，我忘記了
      。」等語。
（四）另證人黃章軒於原審審理時證稱：「（被告問：我的證件
      及印章是何人交給你的？）乙○○的證件應該是洪河通拿
      到會計事務所的，我沒有經手，我的證件是交給吳圳長。
      （被告問：為何公司成立後都沒有告訴我？）乙○○是洪
      河通找的，當然是洪河通要通知他，我又不認識被告。（
      問：大家有無說好公司股款如何繳？）大家經濟都不方便
      ，是洪河通開票去向會計師借錢。（問：向會計師借錢，
      如何還？）錢拿去銀行，拿到證明，就將錢領出拿去還給
      會計師，這是大家當時應該都這樣想吧，不然洪河通不可
      能開本票去向會計師借錢。（問：你是否曾因為設立公司
      的事情與乙○○接觸、見面、聯絡過？）沒有，應該是洪
      河通要與他聯絡，因為他是洪河通找來的人。（問：你剛
      才稱大家應該都有想到去借錢來繳股款，被告對於要借錢
      來繳股款的事是否知情？）要問洪河通，我不知道被告是
      否知道。（問：何人決定要向會計師借錢來繳公司股款？
      ）要問吳圳長及洪河通，我知道這件事情，是吳圳長告訴
      我的。」等語。
（五）而證人李俊龍於原審審理時證述：「（被告問：當初公司
      要設立的過程，我是否曾經與你見過面？我是否有開過票
      據或是交過資料給你？）沒有。沒有。（被告問：公司要
      設立登記，為何都沒有聯絡、通知我，就拿去辦理？）公
      司其中有股東吳圳長將所有的證件準備很齊全，一個人親
      自拿到我的事務所委託我幫他處理這件事情。（問：成立
      公司股東要繳股款，本件都穩開發工程有限公司的股東是
      否有繳股款？）我與吳圳長很早就認識，我印象中是吳圳
      長有拿一張本票給我當作股款，向我借資，我跟他是好朋
      友，剛好有錢，錢就借給他當作股款，銀行開證明之後，
      錢就領出來，實際上公司並沒有股款存在。（問：你辦理
      的過程有無與其他股東接觸過？）我只有與吳圳長接觸，
      另有以電話與黃章軒聯絡，因為他是負責人，須要去國稅
      局簽一些公司成立的文件。」等語。
（六）依前開被告之所供及證人王再坤、洪河通、吳圳長、黃章
      軒、李俊龍等人於原審審理時證述之內容，固堪認定被告
      於「86年間」曾同意設立公司，並將其所有之國民身分證
      影本一紙交付與洪河通；被告乙○○辯稱其未同意成立公
      司云云固無足採。然依證人洪河通於原審所證，堪認於被
      告同意設立公司並將國民身分證影本交予伊之後已隔相當
      長之期間，甚且連伊自己亦認為設立公司一事已經「不了
      了之」，其後吳長圳始於「89年11月間」再行委託李俊龍
      擔任稅務代理人之會計師事務所辦理都穩公司之設立登記
      。是被告於同意設立公司並將國民身分證影本交付予洪河
      通後，許久未有下文，且亦未再與洪河通或與都穩公司其
      他股東股東聯繫有關公司設立登記或如何繳付股款之事，
      應足採認。則從被告同意設立公司時（86年間）至吳長圳
      實際委託李俊龍辦理都穩公司之設立登記時（89年11月）
      ，二者時間相距已有3年，被告主觀上認為公司已未設立
      ，應與常情相符。而吳圳長於被告同意設立公司3年之後
      ，再將被告國民身分證影本交由會計師事務所辦理都穩公
      司申請設立登記，且於申辦公司設立登記前、後，均無證
      據足以證明吳圳長、洪河通、黃章軒、李俊龍等人有告知
      被告或與被告商談公司設立登記時之股款繳納方式，是被
      告對於都穩公司於89年11月7日所為設立登記 ，及都穩公
      司設立登記時，公司應收之股款並未實際繳納，係由李俊
      龍出資暫借，而以申請文件表明收足一事，自難認被告乙
      ○○與吳圳長等人有犯意聯絡與行為分擔。至公訴人上開
      所引用之證據，僅足以證明被告曾同意設立公司、都穩公
      司事後有於89年11月7日登記設立 、被告為該公司登記之
      股東之一及都穩公司設立時，公司應收之股款並未實際繳
      納，而以申請文件表明收足等情，然尚不足以作為吳圳長
      、洪河通、黃章軒、李俊龍等人於申請都穩公司設立登記
      之際，未實際繳納股款而僅以申請文件表明收足之犯行部
      分，係被告於事前所知情而有犯意聯絡與行為分擔之事證
      。此外，復查無其他積極確切之證據足資證明被告有何公
      訴人所指違反公司法之犯行，自應諭知被告無罪之判決。
      公訴人上訴指摘原判決判處被告乙○○無罪，難認允當云
      云，核無理由，其上訴應予駁回。
據上論結，應依刑事訴訟法第368條，判決如主文。
本案經檢察官甲○到庭執行職務。
中    華    民    國    95    年    11  月     28     日
            刑事第十庭  審判長法  官  林  照  明
                              法  官  蔡  名  曜
                              法  官  李  平  勳
上列正本證明與原本無異。
如不服本判決應於收受送達後十日內向本院提出上訴書狀，其未
敘述上訴之理由者並得於提起上訴後十日內向本院補提理由書（
均須按他造當事人之人數附繕本）。
                              書記官  王  麗  珍
中    華    民    國    95    年    11  月    29      日
                                                      Ａ


司法院資訊處製作；財團法人民間司法改革基金會備份。
